---
title: "sec_ass"
author: "Håkon Alne Paulsen og Hilde Kristin Jensen"
format:
  revealjs:
        theme: night
        reveal_options:
        code-fold: show
        incremental: true
        smaller: true
        scrollable: true
        slide-number: c/t
editor: visual
editor_options:
  markdown:
    wrap: 72
    canonical: true
    chunk_output_type: console
echo: false
eval: true
bibliography: Datasetthoyde-inntekt.bib
nocite: '@*'
---

```{r}
#| label: setup
#| echo: false
#| output: false
#| message: false
library(vtable)
library(tidyverse)
library(ggplot2)
library(tinytex)
library(ggpubr)
```

```{r}
#| echo: false
hoyde <- modelr::heights
hoyde <- hoyde |>
  mutate(
    bmi = weight * 0.4536/(height * 2.54/100)^2,
    married = fct_collapse(
      .f = marital,
      married = "married",
      other_level = "not married"
      ),
    edu_fac = cut(
      x = education,
      breaks = c(0, 12, 14, 16, 21),
      labels = c("not_hs", "not_cc", "not_col", "col_plus"),
      right = FALSE
      )
    ) |>
  select(income:age, education:bmi, everything()) |>
  select(-education, -marital)
hoydeZeroInc <- hoyde |>
  filter(income == 0)
hoydeNormInc <- hoyde |>
  filter(income > 0 & income < 343830)
hoydeHighInc <- hoyde |>
  filter(income == 343830)
```

## Innledning

I denne oppgaven skal vi se på to ulike sammenhenger. Sammenhengen
mellom evnenivå og inntekt, og sammenhengen mellom ansiennitet og
inntekt.

Vi bruker datasettet heights og deler datasettet opp i tre ulike fordelt
på inntektsnivået. Det første settet er for de med ingen inntekt. Det
andre settet er for normal inntekt der selve inntekten er mellom 0 og
343 830 amerikanske dollar. Det siste settet er for de 2% høyeste
inntektene. Gjennomsnittlig inntekt for disse øvre 2% er 343 830
amerikanske dollar.

Når vi sammeligner evnenivå og inntekt, bruker vi variabelen afqt. Dette
er en måleenhet som det amerikanske militæret bruker til å måle
evnenivå. @zotero-254

## Litteraturgjennomgang

Tidligere forskning viser at det er en sammenheng mellom inntekt og
evnenivå. Det er påvis at for hvert ekstra IQ poeng, kan inntekten øke
fra \$234 til \$616 per år @zagorsky2007. Tidligere forskning med søsken
viser at forholdet mellom inntekt og evnenivå er sterkere mellom søstre
sammenlignet med brødre @bound1986.

## Sammenheng mellom inntekt og evnenivå i hoydeNormInc

```{r}
#| warning: false
#| label: fig-afqt-inc
#| fig-cap: "sammenheng mellom afqt og inntekt"
hoydeNormInc |>
  filter(!is.na(afqt)) |> 
  ggplot(mapping = aes(x = afqt, y = income)) +
  geom_point() +
  geom_smooth()
```

## Afqt i hoydeZeroInc og hodeHighInc

```{r}
#| warning: false
#| label: fig-afqt-incLevel
#| fig-cap: "Tetthetsfunksjoner for evnenivå for de tre inntekstgruppene, ZeroInc (blå), NormInc (green) og HighInc (red)."
ggplot() +
  geom_density(
    data = hoydeZeroInc,
    mapping = aes(x = afqt),
    alpha = 0.3,
    colour = "blue",
    fill = "blue"
    ) +
  geom_density(
    data = hoydeHighInc,
    mapping = aes(x = afqt),
    alpha = 0.3,
    colour = "red",
    fill = "red"
  ) +
  geom_density(
    data = hoydeNormInc,
    mapping = aes(x = afqt),
    alpha = 0.3,
    colour = "green",
    fill = "green"
  )
```

## Afqt og inntekt fordelt på kjønn

```{r}
#| warning: false
hoydeNormInc |> 
  filter(!is.na(afqt)) |> 
  ggplot(mapping = aes(x = afqt, y = income)) +
  geom_point() +
  geom_smooth(method = lm, se = FALSE) +
  facet_wrap(~ sex)
```

## Utdanningsnivå og afqt

```{r}
#| warning: false
hoyde |>
  filter(!is.na(edu_fac)) |> 
  ggplot(
    mapping = aes(
    x = afqt,
    y = edu_fac
  )
) +
geom_boxplot() 
```

## Sammenheng mellom høyde og afqt

```{r}
#| warning: false
hoyde |>
  select(afqt, height) |>
  ggplot(mapping = aes(x = afqt, y = height)) +
  geom_point() +
  geom_smooth(method = lm)
```

## 

```{r}
#| warning: false
hoyde |>
  ggplot() +
  geom_histogram(
    data = filter(hoyde, sex == "male"),
    mapping = aes(x = afqt, y = after_stat(density)),
    alpha = 0.3,
    colour = "blue",
    fill = "blue"
  ) + 
  geom_histogram(
    data = filter(hoyde, sex == "female"),
    mapping = aes(x = afqt, y = after_stat(density)),
    alpha = 0.5,
    colour = "red",
    fill = "red"
  )
```

```{r}
hoyde |>
  filter(!is.na(afqt)) %>% 
  ggplot() +
  geom_density(
    mapping = aes(x = afqt, fill = sex, colour = sex),
    alpha = 0.3
  )
```

## Sammenheng mellom ansiennitet og inntekt

Vi lager en scatter-plot med regresjonslinje for å undersøke om det er
sammenheng mellom ansennitet og inntekt.

```{r}
hoyde |> 
  ggplot(
  mapping = aes(
    x = age,
    y = income
    )
  ) + 
      geom_jitter(
    size = 0.5,
    alpha = 0.40
    ) +
  geom_smooth(
    formula = y ~ x,
    method = "lm",
    colour = "black",
    lwd = 1,
    se = FALSE
    )
```

Det virker som at regresjonslinjen er horisontal, det vil si at det ikke
virker å være sammenheng mellom ansennitet og alder. Dette virker
snodig, men vi må ha i bakhodet at datasettet vi arbeider med har
aldersgruppene 48-56, noe som kan tilsi at de allerede er på toppen av
sin ansennitet

Vi undersøker deretter om det er sammenheng mellom ansennitet og alder
på de forskjellige kjønn:

```{r}
#| message: false
hoydeNormInc %>%
  ggplot(aes(x = age, y = income, color = sex)) +
  geom_point(
    size = 2,
    alpha = 0.5
  ) +
  geom_smooth(
    aes(group = sex),
    method = "lm",
    se = FALSE
  ) +
  labs(
    x = "Age",
    y = "Income",
    color = "Sex"
    )
```

Regresjonslinjene viser igjen at mer ansennitet ikke nødvendigvis gir
høyere lønn, selv fordelt på kjønn.

Vi lager et histogram av dataene fordelt på undergrupper.

Vi starter med å regne ut gjennomsnittlig ansennitet og standardavvik
for hhv. menn og kvinner. Disse parametrene vil vi bruke for å tegne inn
normalfordelingskurver i samme plot.

```{r}
meanAgeMale <- hoyde |> 
  filter(sex == 'male') %>% 
  select(age) |> 
  pull() |> 
  mean()

meanAgeFemale <- hoyde |> 
  filter(sex == 'female') %>% 
  select(age) |> 
  pull() |> 
  mean()

# standard deviation
sdAgeMale <- hoyde |> 
  filter(sex == 'male') |> 
  select(age) |> 
  pull() |> 
  sd()

sdAgeFemale <- hoyde |>
  filter(sex == 'female') |>
  select(age) |>
  pull() |> 
  sd()
```

```{r}
hoyde %>%
  ggplot() +
  ### male ###
  geom_histogram(
    data = filter(hoyde, sex == "male"),
    mapping = aes(x = age, y = after_stat(density)),
    binwidth = 1, alpha = 0.3, colour = 'blue', fill = 'blue'
    ) + 
  geom_vline(
    xintercept = meanAgeMale,
    colour = 'grey40', lwd = 0.75, linetype = 3
    ) +
  stat_function(
    fun = dnorm,
    args = list(mean = meanAgeMale, sd = sdAgeMale),
    colour = 'grey40'
    ) +
  # female
  geom_histogram(
    data = filter(hoyde, sex == "female"),
    mapping = aes(x = age, y = after_stat(density)),
    binwidth = 1, alpha = 0.7, colour = 'pink', fill = 'pink'
    ) +
  stat_function(
    fun = dnorm, args = list(mean = meanAgeFemale, sd = sdAgeFemale),
    colour = 'pink'
    ) +
  geom_vline(
    xintercept = meanAgeFemale, colour = 'pink', lwd = 0.75, linetype = 3
    )
```

Histogrammene viser at i dette datasettet er det mer kvinner enn menn i
aldersgruppen 53-56 år. Da kvinner har lavere inntekt enn menn kan dette
forklare resultatet i sammenhengen mellom ansennitet og alder. Jo lengre
ansennitet en har, jo høyere er kvinneandelen, med medførende lavere
inntekt, som kan forklare at lengre ansennitet ikke fører til høyere
lønn. Det er ikke lønna som går ned, det er at menn med høyere inntekt
forsvinner.

En litt enklere variant:

```{r}
hoydeNormInc |>
  ggplot() +
  geom_density(mapping = aes(x = age, fill = sex, colour = sex), 
               alpha = 0.3
               )
```

Vi undersøker om det er markante kjønnsforskjeller mht. alder i
hoydeZeroInc, hoydeHighInc og HoydeNormInc.

```{r}
hoyde |>
  ggplot() +
  geom_histogram(
    data = filter(hoydeNormInc, sex == "male"),
    mapping = aes(x = age, y = after_stat(density)),
    alpha = 0.3,
    colour = "blue",
    fill = "blue"
  ) + 
  geom_histogram(
    data = filter(hoydeNormInc, sex == "female"),
    mapping = aes(x = age, y = after_stat(density)),
    alpha = 0.5,
    colour = "red",
    fill = "red"
  )
hoydeNormInc |>
  ggplot(
  mapping = aes(
    x = age,
    y = income
    )
  ) +
  geom_smooth(
    formula = y ~ x,
    method = "lm",
    colour = "black",
    lwd = 0.75,
    se = FALSE
    )
```

```{r}
hoyde |>
  ggplot() +
  geom_histogram(
    data = filter(hoydeZeroInc, sex == "male"),
    mapping = aes(x = age, y = after_stat(density)),
    alpha = 0.3,
    colour = "blue",
    fill = "blue"
  ) + 
  geom_histogram(
    data = filter(hoydeZeroInc, sex == "female"),
    mapping = aes(x = age, y = after_stat(density)),
    alpha = 0.5,
    colour = "red",
    fill = "red"
  )
hoydeZeroInc |>
  ggplot(
  mapping = aes(
    x = age,
    y = income
    )
  ) +
  geom_smooth(
    formula = y ~ x,
    method = "lm",
    colour = "black",
    lwd = 0.75,
    se = FALSE
    )
```

```{r}
hoyde |>
  ggplot() +
  geom_histogram(
    data = filter(hoydeHighInc, sex == "male"),
    mapping = aes(x = age, y = after_stat(density)),
    alpha = 0.3,
    colour = "blue",
    fill = "blue"
  ) + 
  geom_histogram(
    data = filter(hoydeHighInc, sex == "female"),
    mapping = aes(x = age, y = after_stat(density)),
    alpha = 0.5,
    colour = "red",
    fill = "red"
  )
hoydeHighInc |>
  ggplot(
  mapping = aes(
    x = age,
    y = income
    )
  ) +
  geom_smooth(
    formula = y ~ x,
    method = "lm",
    colour = "black",
    lwd = 0.75,
    se = FALSE
    )
```

Histogrammet viser at i gruppen høy inntekt har aldersgrupper hvor det
ikke forekommer kvinner, dette vil som tidligere nevnt gjøre at det ser
ut som at jo høyere ansennitet ikke påvirker lønn.

«Vi undersøker om det er markante kjønnsforskjeller mht. alder i
hoydeZeroInc, hoydeHighInc og HoydeNormInc.» For å undersøke dette tror
jeg tabeller er bedre

```{r}
hoydeZeroInc |> 
  mutate(alder = as_factor(age)) |> 
  select(alder) |> 
  st()
```

```{r}
hoydeNormInc |> 
  mutate(alder = as_factor(age)) |> 
  select(alder) |> 
  st()
```

```{r}
hoydeHighInc |> 
  mutate(alder = as_factor(age)) |> 
  select(alder) |> 
  st()
```

## Konklusjon

Vi ser en klar sammenheng mellom evnenivå og inntekt. Som vi så i
box-plottet kan dette skyldes at de med høyest utdannelse har høyere
evnenivå sammenlignet med de som ikke har utdannelse. En logisk
konklusjon er at de me høyere utdannelse får seg jobber som gir høyere
lønn.

## Referanser
